【裁判字號】    92,訴,228
【裁判日期】    920611
【裁判案由】    山坡地保育利用條例
【裁判全文】
臺灣臺北地方法院刑事判決                          九十二年度訴字第二二八號
    公  訴  人  臺灣臺北地方法院檢察署檢察官
    被      告  丙○○
右列被告因山坡地保育利用條例案件，經檢察官聲請簡易判決處刑（九十一年度偵字
第一九六○六號），經本院改依通常程序審理，判決如左：
    主  文
丙○○無罪。
    理  由
一、本件公訴意旨略以：被告丙○○明知臺北縣坪林鄉○○○段倒吊子小段十七地號
    之土地為臺北縣政府與乙○○、甲○○二人所共有，業經行政院於民國六十八年
    十一月二十一日以臺六十八經字第一一七○一號函核定為法定山坡地，嗣由臺灣
    省政府於民國六十九年二月六日以六九府農山字第一二○一六六號公告為山坡地
    保育利用條例所定之山坡地在案，不得擅自墾殖、占用，或有山坡地保育利用條
    例第九條第一款至第九款所列之行為，詎被告未經所有權人及主管機關臺北縣政
    府之同意，竟於九十年十一月間某日起，在上開山坡地上擅自堆積土石、設置混
    凝土拌合場等設施等擅自使用該山坡地，總計開發使用面積約為二百平方公尺（
    如附圖所示之甲、乙部分）。嗣於九十一年八月九日，經濟部水利署臺北水源特
    定區管理局會同臺北縣政府農業局、工務局前往會勘，查獲上情，因認被告係違
    反山坡地保育利用條例第九條第四款、第十條規定，而觸犯同條例第三十四條第
    一項之罪嫌。
二、按犯罪事實應依證據認定之，無證據不得推定其犯罪事實。又不能證明被告犯罪
    者，應諭知無罪之判決，刑事訴訟法第一百五十四條、第三百零一條第一項分別
    定有明文。又事實之認定，應憑證據，如未能發現相當證據，或證據不足以證明
    ，自不能以推測或擬制之方法，為裁判基礎，最高法院四十年度臺上字第八六號
    著有判例可資參照。且認定犯罪事實所憑之證據，雖不以直接證據為限，間接證
    據亦包括在內，然而無論直接證據或間接證據，其為訴訟上之證明，須於通常一
    般之人均不致有所懷疑，而得確信其為真實之程度者，始得據為有罪之認定，倘
    其證明尚未達到此一程度，而有合理之懷疑存在而無從使事實審法院得有罪之確
    信時，即應由法院為諭知被告無罪之判決，最高法院七十六年度臺上字第四九八
    六號亦著有判例足參。又山坡地保育利用條例第三十四條第一項之擅自設置工作
    物罪係刑法第三百二十條第二項竊佔罪之特別規定，必在公有或他人山坡地上，
    無正當權源而擅自墾殖或設置工作物始得成立，如已得所有權人同意，或其他原
    因對該山坡地有正當使用權源時，縱違反約定使用方法而設置工作物，亦與「擅
    自」之要件不符，即無成立該罪之餘地，最高法院八十二年度臺上字第三一三三
    號判決可資參照。
三、本件公訴人認被告丙○○涉犯山坡地保育利用條例第十條、第三十四條第一項之
    擅自墾殖、占用罪，無非係以證人即前開土地所有權人甲○○之證詞、土地所有
    權登記資料、現場照片三張、經濟部水利署臺北水源特定區管理局會勘紀錄等證
    據為其依據。訊據被告堅詞否認有何檢察官所指之犯行，辯稱伊係經土地所有權
    人之同意才使用前開土地等語。
四、經查，本件檢察官聲請簡易判決處刑書所稱被告於臺北縣坪林鄉○○○段倒吊子
    小段十七地號土地有擅自堆積土石、設置混凝土拌合設施約二百平方公尺，被告
    亦坦承確有該等情事等語。按山坡地保育利用條例第三十四條第一項之擅自設置
    工作物罪係刑法第三百二十條第二項竊佔罪之特別規定，必在公有或他人山坡地
    上，無正當權源而擅自墾殖或設置工作物始得成立。如已得所有權人同意，或其
    他原因對該山坡地有正當使用權源時，縱違反約定使用方法而設置工作物，亦與
    「擅自」之要件不符，即無成立該罪之餘地，最高法院著有八十二年臺上字第三
    一三三號判決，已如前述。復查，前開土地係甲○○及陳文柳所共同（應有部分
    各二分之一）之情，有土地所有權登記資料在卷可憑。檢察官於聲請簡易判決處
    刑書中認為前開土地係臺北縣政府及陳文柳、甲○○所共有等情，容有誤會。再
    者，前開土地為法定公告山坡地之事實，亦有臺灣省政府八十五年三月六日公告
    在卷可證。而參諸證人甲○○於偵查中證稱「（問？你同意鄭在土地上堆砂石否
    ）是我同意，土地均由我管理．．．鄭有說明堆砂石，工程結束後砂石會載走，
    土地他也整理的很好」等語（見臺灣臺北地方法院檢察署九十一年度偵字第一九
    六○六號偵查卷宗第二三頁背面、二四頁正面）、於本院調查時證述「（問？你
    是否有出租土地給被告）是」、「（問？你出租給被告那一塊土地）地號我不知
    道，租賃契約應該有，是比較大塊的兩分地，在九芎林段倒吊子小段土地」、「
    （問？你大哥乙○○是否有同意要把土地出租給被告）我有大概跟我大哥乙○○
    說過，他有表示同意，他說反正他也沒有在使用」等語（見本院九十二年三月二
    十六日訊問筆錄），以及卷附之甲○○與被告簽訂之租賃合約，可認被告確實經
    前開土地所有權人之同意下使用前開土地，是被告前開所辯，堪以採信。從而，
    被告既經前開土地所有權人同意使用該土地，則其行為，即與山坡地保育利用條
    例第三十四條第一項之「擅自」之要件不合，自難將被告繩以該條之罪責。綜上
    所述，本件檢察官認定被告有違反山坡地保育利用條例第十條、第三十四條第一
    項之罪行，所憑之前開土地所有權人甲○○之證詞、土地所有權登記資料、現場
    照片三張、經濟部水利署臺北水源特定區管理局會勘紀錄等證據，均不足為認定
    被告有該條例第十條、第三十四條第一項之「擅自」此要件，此外，復查無其他
    積極證據，足認被告確有檢察官所指之犯行，揆諸首揭法條，因不能證明被告犯
    罪，依法自應諭知無罪之判決。
據上論斷，應依刑事訴訟法第四百五十二條、第三百零一條第一項，判決如主文。
本案經檢察官呂朝章到庭執行職務。
中      華      民      國      九十二      年    六    月      十一    日
                                      臺灣臺北地方法院刑事第七庭
                                          法  官  范智達
右正本證明與原本無異。
如不服本判決，應於判決送達後十日內，向本院提出上訴狀。
                                          書記官  劉怡君
中      華      民      國      九十二      年    六    月      十一    日


司法院資訊處製作；財團法人民間司法改革基金會備份。
